臺灣高等法院民事判決　　　　　　　　　99年度上字第1182號
上　訴　人　高銘傳
訴訟代理人　蔡文玉律師
被　上訴人　孫偉志
訴訟代理人　薛進坤律師
上列當事人間確認所有權存在事件，上訴人對於中華民國99年9
月20日臺灣台北地方法院98年度訴字第1705號第一審判決，提起
上訴，本院於中華民國100年3月8日言詞辯論終結，判決如下：
    主  文
上訴駁回。
第二審訴訟費用由上訴人負擔。
    事 實 及 理 由
一、被上訴人主張：伊於民國（下同）93年12月6日向訴外人陳
    有猷買受坐落臺北市○○區○○段2小段第585-7地號土地（
    下稱系爭土地）之所有權應有部分9792分之27，並辦理所有
    權移轉登記完畢，97年1月3日再向中華民國（國有財產局）
    買受系爭土地所有權應有部分9792分之678，合計取得應有
    部分9792分之675。詎97年11月間，國有財產局為標售坐落
    同段第585、585-1至858-8地號土地登記為已死亡之訴外人
    高瀨所有之部分，始察覺系爭土地於72年11月21日業經本院
    以72年上字第700號民事判決分割（下稱系爭判決），惟迄
    未辦理所有權分割登記，臺北市古亭地政事務所乃於97年12
    月12日召開協商暨說明會，邀集現所有權人及系爭判決當事
    人即上訴人、繼承人，伊方知悉系爭土地未依系爭判決辦理
    分割登記，上訴人主張依系爭土地為其單獨所有，伊之前手
    均為無權處分，臺北市古亭地政事務所遂禁止伊為處分所有
    權應有部分之登記。惟系爭判決確定已逾20年，上訴人卻未
    辦理分割登記，且土地登記簿上亦無任何經裁判分割之標示
    、註記，伊及前手無從知悉而信賴土地登記，自應受土地法
    第43條、民法第759條之1之保護。爰依法求為確認坐落系爭
    土地權利範圍9792分之675為伊所有之判決。原審為被上訴
    人勝訴之判決，上訴人不服而提起上訴。被上訴人答辯聲明
    ：上訴駁回。
二、上訴人則以：
  (一)被上訴人曾委任地政士李碧辦理第585-6、585-7地號土地
    所有權應有部分移轉登記，表明「系爭判決並不影響本件買
    賣，買受人願繼受原判決相關權利義務」云云，依臺北市地
    政處、內政部之函示，申請人表明願繼受原判決相關權利義
    務關係者，即得辦理移轉土地，被上訴人之私權並未受有任
    何損害，欠缺權利保護必要，無提起確認之訴訴訟利益。又
    被上訴人業將系爭土地應有部分出售訴外人李歆薇、陳仙桂
    ，已非土地所有權人，無提起本件訴訟之確認利益。
  (二)第585地號土地原為高瀨、高宜、周梅寶、楊鳳美、閔莊月
    櫻、高文桂、陳泉及伊共有，72年間由陳泉及伊訴請裁判分
    割，經系爭判決分割為八名共有人單獨所有，判決確定後，
    陳泉及伊乃委請代書辦理所有權標示變更登記，經臺北市古
    亭地政事務所於73年4月28日受理，依判決意旨複丈後在地
    籍圖上標示分割後之各地號，並在土地登記簿上記載系爭土
    地經「判決分割」出585-1至585-7地號共7筆土地，其中第
    585-6、585-7地號土地登記簿上所有權標示部亦記載係「判
    決分割」自585地號土地，任何人均得閱覽得知系爭土地經
    判決分割為各共有人單獨所有，僅未辦理分割登記而不得處
    分，而共有人均知悉該分割判決存在，不可能隱瞞不告知被
    上訴人而為欺騙，故被上訴人並非善意第三人。
  (三)又被上訴人之父孫慶重於86年間因竊佔第585地號及鄰近土
    地，遭訴外人龔思栗提起刑事竊佔告訴及自訴，該案件審理
    期間龔思栗即言及系爭土地經裁判分割為共有人單獨所有，
    並敘明第585、585-1、585-3至585-5地號土地為其單獨所有
    ，第585-2由高瀨之繼承人共有，第585-6由陳泉單獨所有，
    系爭土地由伊單獨所有，經孫慶重表示無意見，被上訴人與
    孫慶重為父子至親，該段期間並係同住，孫慶重遭判刑，豈
    有不關心聞問之理？又被上訴人與孫慶重共同籌組「木新路
    三段新建委員會」，分任主任委員及總顧問，足證二人關係
    密切。97年11月間國有財產局標售土地時，孫慶重亦提出系
    爭判決，主張高瀨之繼承人繼承範圍為第585-2地號土地，
    被上訴人顯早已明知系爭土地經裁判分割為伊單獨所有，並
    非善意第三人。
  (四)再者，被上訴人之前手陳有猷係陳泉之繼承人，於裁判分割
    取得第585-6地號土地所有權後，已自行將第585-6地號土地
    以柵欄圍起，並提供予被上訴人作為臺北市都市社區關懷協
    會用地，被上訴人如認係買受系爭土地應有部分，則未經全
    體共有人同意豈非構成竊佔？況伊及陳泉已於73年4月間依
    判決所示給付他共有人即高瀨之繼承人補償費129,397元，
    並辦理提存，陳有猷斷無不告知被上訴人之理，否則涉及詐
    欺被上訴人。
  (五)被上訴人係於96年9月間向財政部國有財產局申請專案讓售
    系爭土地，而系爭土地所有權應有部分9792分之648係陳泉
    之繼承人陳王麗玉、陳有為、陳有恒、陳秀碧、華陳秀錦於
    90年4月間向稅捐機關申請以實物抵繳遺產稅，稅捐機關於
    接受申請為抵稅地時依法即負有實質調查之責任，陳王麗玉
    等人亦負有提出相關文件予稅捐機關之義務，且稅捐機關接
    受上開土地應有部分為抵稅地後，應向地政機關辦理移轉登
    記為中華民國所有，管理機關為國有財產局，稅捐機關自無
    不知系爭土地業經法院判決分割之理，稅捐機關不得主張其
    為信賴登記之第三人。況古亭地政事務所於73年間已知悉共
    有人持系爭判決辦理分割登記，古亭地政事務所為中華民國
    之機關，自應視同中華民國於辦理受讓登記時已知悉其事，
    不得主張善意受讓等語，資為抗辯。上訴聲明：(一)原判決廢
    棄。(二)被上訴人在第一審之訴駁回。
三、兩造不爭執之事實：
  (一)坐落臺北市木柵區（79年與景美區合併為文山區○○○段2
    小段第585地號、面積1,654平方公尺土地，於71年間登記為
    高瀨、上訴人、陳泉、周梅寶、楊鳳美、閔莊月櫻、高宜、
    高文桂共有，應有部分分別為高瀨408分之72、上訴人408分
    之108、陳泉408分之81、周梅寶3264分之546、楊鳳美3264
    分之91、閔莊月櫻3264分之91、高宜408分之32、高文桂408
    分之24，其中高瀨早已死亡，由高烶園、高烶區、高春榮、
    高陳涼、陳高氏順、高氏軟、高周盡、高玉梅、高富子、高
    仙吉十人繼承，但迄未辦理繼承登記。
  (二)上訴人、陳泉、周梅寶、楊鳳美、閔莊月櫻於71年間起訴請
    求判決分割上開土地，經本院於72年11月21日以72年上字第
    700號民事判決，按共有人應有部分比例判決分割為甲、乙
    、丙、丁、戊、Ａ、Ｂ、Ｃ八部分，分別歸共有人所有，上
    訴人、陳泉、周梅寶、楊鳳美、閔莊月櫻、高宜、高文桂並
    應給付高瀨之繼承人補償金額，該判決未經上訴而告確定（
    見原審卷第74-89頁）。
  (三)上訴人、陳泉、周梅寶、楊鳳美、閔莊月櫻、高宜、高文桂
    於73年4月28日執系爭判決、確定證明書、土地複丈結果通
    知書等文件，以「判決分割」為原因，向臺北市古亭地政事
    務所辦理上開土地「標示變更登記」，請求將第585地號土
    地登記為第585及第585-1至585-7地號，其中第585地號登記
    為高文桂所有，第585-1地號登記為高宜所有，第585-2地號
    登記為高瀨之繼承人所有，第585之3地號土地登記為閔莊月
    櫻所有，第585-4地號登記為楊鳳美所有，第585-5地號登記
    為周梅寶所有，第585-6地號土地登記為陳泉所有，系爭土
    地登記為上訴人所有（見原審卷第68-73頁）。
  (四)臺北市古亭地政事務所於73年4月30日在臺北市○○區○○
    段2小段第585地號土地之手抄本土地登記簿標示部登記次序
    「2」項下登載：「收件日期：73年4月28日、收件字號：木
    柵字第2890號、登記日期：73年4月30日、登記原因：判決
    分割、原因發生日期：73年4月27日、地目：田、面積：97.
    3平方公尺、其他登記事項：他部分面積因分割移載於585-1
    、-2、-3、-4、-5、-6、-7地號」，所有權部仍登載為高瀨
    、上訴人、陳泉、周梅寶、楊鳳美、閔莊月櫻、高宜、高文
    桂共有；第585-6地號土地之手抄本土地登記簿標示部登記
    次序「1」項下登載：「收件日期：73年4月28日、收件字號
    ：木柵字第2890號、登記日期：73年4月30日、登記原因：
    判決分割、原因發生日期：73年4月27日、地目：田、面積
    ：328.37平方公尺、其他登記事項：因分割由585地號移載
    」，所有權部仍登載為高瀨、上訴人、陳泉、周梅寶、楊鳳
    美、閔莊月櫻、高宜、高文桂共有；第585-7地號土地之手
    抄本土地登記簿標示部登記次序「1」項下登載：「收件日
    期：73年4月28日、收件字號：木柵字第2890號、登記日期
    ：73年4月30日、登記原因：判決分割、原因發生日期：73
    年4 月27日、地目：田、面積：437.82平方公尺、其他登記
    事項：因分割由585地號移載」，所有權部仍登載高瀨、上
    訴人、陳泉、周梅寶、楊鳳美、閔莊月櫻、高宜、高文桂共
    有（見原審卷第100-117頁）。
  (五)第585-7地號土地於77年4月11日經地政機關逕為分割，面積
    減為386.19平方公尺，增加第585-8地號土地，第585-7地號
    土地之手抄本土地登記簿標示部登記次序「2」項下登載：
    「收件日期：77年4月5日、收件字號：木柵字第3504號、登
    記日期：77年4月11日、登記原因：逕為分割、原因發生日
    期：77年4月1日、地目：田、面積：386.19平方公尺、其他
    登記事項：因分割增加地號585-8」，所有權部仍登載高瀨
    、上訴人、陳泉、周梅寶、楊鳳美、閔莊月櫻、高宜、高文
    桂共有，電腦土地登記謄本土地標示部則顯示「登記日期：
    77年4月11日、登記原因：逕為分割、地目：田、面積：386
    .19平方公尺、其他登記事項：因分割增加地號585-8，分割
    自585地號」（見原審卷第10頁、第112頁）。
  (六)第585-7地號土地於73年4月30日仍登記為高瀨、上訴人、陳
    泉、周梅寶、楊鳳美、閔莊月櫻、高宜、高文桂共有；其中
    陳泉於73年8月28日死亡，登記為陳泉所有之權利範圍408分
    之81於78年4月間由陳家箴、陳家和、陳劉水仙、陳秀蘭、
    陳秀香、陳秀華辦理繼承登記；登記為高宜、高文桂、周梅
    寶、楊鳳美、閔莊月櫻所有之權利範圍408分之56、3264分
    之728分別於77年、78年間以買賣為原因移轉登記為龔思栗
    所有；陳劉水仙於88年間死亡，登記為陳劉水仙所有之權利
    範圍1632分之27於89年7月4日由陳有源、陳有毅、陳有猷、
    陳秀蘭、陳秀香、陳秀華辦理繼承登記；陳家箴於89年間死
    亡，登記為陳家箴所有之權利範圍408分之27於90年4月17日
    由陳王麗玉、陳有為、陳有恒、陳秀碧、華陳秀錦辦理繼承
    登記，並據以向財政部臺灣省北區國稅局羅東稽徵所辦理實
    物抵繳遺產稅，經財政部臺灣省北區國稅局羅東稽徵所核准
    ，於90年4月18日以抵繳稅款為原因移轉登記為中華民國所
    有；登記為陳有猷所有之權利範圍9792分之27於93年12月6
    日以買賣為原因移轉登記為被上訴人所有；登記為中華民國
    所有之權利範圍408分之27於97年1月3日以買賣為原因移轉
    登記為被上訴人所有；現登記為被上訴人所有之權利範圍為
    9792分之675（見原審卷原證一、二、第36頁）。
  (七)87年間，被上訴人之父孫慶重因明知坐落臺北市○○區○○
    段2小段第582、582-1、583、583-1、591、591-1地號土地
    為龔思栗所有，同段第556、559、559-1、563、563-1、563
    -3至563-5、581、581-1、585-2、584、585、585-1至585-6
    、586、586-1、587、587-1、588、589、589-1、590、590-
    1、590-2地號土地為龔思栗與陳秀華、陳家箴、陳秀香、陳
    金條、高豐年、高樨杉、高樨松共有，基於為自己不法利益
    之意圖，僱用工人整地設置資源回收放置場、地磅、貨櫃屋
    、鐵棚架、木板屋、水果攤供己利用，以及偽造龔娘生之授
    權書並行使，經龔思栗提出自訴，經本院於89年10月6日以
    88年度上易字第4249號刑事判決判處有期徒刑10月，再經最
    高法院於92年4月24日以92年度台上字第2260號判決駁回上
    訴確定（見本院88年度上易字第4249號竊佔案件卷宗）。
  (八)高瀨之繼承人迄未就系爭土地辦理繼承登記，於80年7月1日
    經列冊管理，列冊管理滿15年仍未辦理繼承登記，臺北市政
    府地政處乃移請財政部國有財產局辦理標售，嗣被上訴人之
    父孫慶重提供系爭判決、實測圖比對現地籍圖謄本，高瀨之
    繼承人分歸部分應為585-2地號土地，但未辦理分割登記，
    國有財產局即移還臺北市政府地政處查處，經臺北市政府地
    政處函囑臺北市古亭地政事務所查明，臺北市古亭地政事務
    所遂檢附案情說明暨土地所有權歷次移轉情形、土地所有權
    人分割時及現共有人權利範圍表、分割後各地號土地所有權
    人分配情形，通知土地登記及實際所有權人於97年12月12日
    參與協商說明會。
  (九)被上訴人於98年3月間委託地政士李碧向臺北市古亭地政
    事務所申請辦理就登記被上訴人所有、第585-5至585-7地號
    土地之所有權應有部分，以買賣為原因，移轉登記予李歆薇
    、陳仙桂，並檢附理由書稱「依前臺灣高等法院民事判決72
    年上字第700號，並不影響本件買賣，買受人願繼受原判決
    相關權利義務」，經臺北市古亭地政事務所於同年4月9日提
    請臺北市政府地政處討論，經該處研商結論「法院形成判決
    共有物分割確定者，即生共有關係終止及各自取得分得部分
    所有權之效力…因此本案不合部分之登記應予釐清…在未釐
    清權利並為免該不正確之登記關係複雜化，自不宜再受理類
    似登記，同時為免善意第3人再為不動產交易行為，請古亭
    所於登記資料所有權部其他登記事項欄作註記，以為公示」
    （見原審卷第142、143頁），臺北市古亭地政事務所遂在第
    585-7地號土地謄本之所有權部其他登記事項記載「依臺北
    市政府地政處98年4月17日北市地一字第09831047000號函辦
    理註記，本案土地業依臺灣高等法院72年上字第700號民事
    判決辦理判決分割，尚未辦理共有物分割登記」（見原審卷
    第10、11頁），並於同年4月間通知李碧補正「共有人先
    行辦理所有權共有物分割登記」（見原審卷第44頁），復於
    同年6月間以「逾期未補正，依土地登記規則第57條第1項予
    以駁回」為由，駁回被上訴人之申請（見原審卷第45頁）。
四、本件被上訴人有提起確認之訴之必要：
  (一)按確認法律關係之訴，非被上訴人有即受確認判決之法律上
    利益者，不得提起之，民事訴訟法第247條第1項前段規定甚
    明。民事訴訟法第247條所謂即受確認判決之法律上利益，
    須因法律關係之存否不明確，致被上訴人在私法上之地位有
    受侵害之危險，而此項危險得以對於上訴人之確認判決除去
    之者，始為存在；所謂即受確認判決之法律上利益，係指法
    律關係之存否不明確，被上訴人主觀上認其在法律上之地位
    有不安之狀態存在，且此種不安之狀態，能以確認判決將之
    除去者而言，若縱經法院判決確認，亦不能除去其不安之狀
    態者，即難認有受確認判決之法律上利益，最高法院27年上
    字第316號、42年台上字第1031號、52年台上字第1237號判
    例參照。
  (二)查坐落臺北市○○區○○段2小段第585地號土地，71年間登
    記為高瀨、上訴人、陳泉、周梅寶、楊鳳美、閔莊月櫻、高
    宜、高文桂共有，經系爭判決按當時共有人應有部分比例判
    決分割為八部分，甲部分437.82平方公尺分歸上訴人所有，
    該判決未經上訴而告確定；上訴人、陳泉、周梅寶、楊鳳美
    、閔莊月櫻、高宜、高文桂於73年4月28日執系爭判決、確
    定證明書、土地複丈結果通知書等文件，以「判決分割」為
    原因，向臺北市古亭地政事務所辦理土地「標示變更登記」
    ，請求將第585地號土地登記為第585及第585-1至585-7，其
    中585-7地號土地面積為437.82平方公尺、登記為上訴人所
    有；臺北市古亭地政事務所於73年4月30日將585地號以判決
    分割為原因，將面積變更登記為97.3平方公尺，並註明他部
    分面積因分割移載於585-1至585-7地號，將585-7地號土地
    以判決分割為原因，登記面積為437.82平方公尺，並註明因
    分割由585地號移載，但所有權部均仍登載為高瀨、上訴人
    、陳泉、周梅寶、楊鳳美、閔莊月櫻、高宜、高文桂共有；
    585-7地號土地於77年4月11日經地政機關以逕為分割為原因
    ，將面積變更登記為386.19平方公尺，並註明因分割增加地
    號585-8，所有權部均仍登載高瀨、上訴人、陳泉、周梅寶
    、楊鳳美、閔莊月櫻、高宜、高文桂共有；嗣585-7地號土
    地登記所有權人陳泉死亡，由其繼承人辦理繼承之登記，90
    年4月17日登記為繼承人陳王麗玉、陳有為、陳有恒、陳秀
    碧、華陳秀錦所有之權利範圍408分之27於90年4月18日以抵
    繳稅款為原因移轉登記為中華民國所有，89年7月4日登記為
    繼承人陳有猷所有之權利範圍9792分之27於93年12月6日以
    買賣為原因移轉登記為被上訴人所有，登記為中華民國所有
    之應有部分408分之27於97年1月3日以買賣為原因移轉登記
    為被上訴人所有，現登記為被上訴人所有之權利範圍為9792
    分之675，經被上訴人陳明在卷，並為上訴人不爭執，前已
    述及。
  (三)惟被上訴人於98年3月間向臺北市古亭地政事務所申請辦理
    登記其所有、坐落臺北市○○區○○段2小段第585-5至585-
    7地號土地之所有權應有部分，以買賣為原因，移轉登記予
    李歆薇、陳仙桂，經臺北市古亭地政事務所於同年4月9日提
    請臺北市政府地政處討論，經該處研商結論「…在未釐清權
    利並為免該不正確之登記關係複雜化，自不宜再受理類似登
    記，同時為免善意第三人再為不動產交易行為，請古亭所於
    登記資料所有權部其他登記事項欄作註記，以為公示」，臺
    北市古亭地政事務所遂在第585-7地號土地謄本之所有權部
    其他登記事項記載「依臺北市政府地政處98年4月17日北市
    地1字第09831047000號函辦理註記，本案土地業依臺灣高等
    法院72年上字第700號民事判決辦理判決分割，尚未辦理共
    有物分割登記」，並於同年4月間通知補正「共有人先行辦
    理所有權共有物分割登記」，復於同年6月間以「逾期未補
    正，依土地登記規則第57條第1項予以駁回」為由，駁回被
    上訴人移轉所有權登記之申請，此亦經被上訴人陳述明確，
    有土地登記謄本、臺北市古亭地政事務所土地登記案件補正
    通知書、駁回通知書可考，並為上訴人所不爭執。是被上訴
    人仍為系爭土地之所有權人，上訴人辯稱其被上訴人已將所
    有權應有部分移轉登記予李歆薇、陳仙桂，已無確認利益云
    云，顯無可採。
  (四)而第585-7地號土地之所有權，依系爭判決結果，全部為上
    訴人所有，易言之，共有人先行辦理所有權共有物分割登記
    後，第585-7地號土地將全部登記為上訴人所有，被上訴人
    能否取得並登記應有部分所有權即有疑義，則被上訴人就第
    585-7地號土地權利範圍9792分之675之所有權，於兩造間是
    否存在不明確，致被上訴人所有權人地位有受侵害之危險，
    ；況上訴人已另以單獨所有權人名義，訴求被上訴人與他人
    拆屋還地，有侵害被上訴人權利之虞。上訴人雖抗辯被上訴
    人已非系爭土地所有權人，且未受損害，不得提起本件確認
    之訴云云，然查被上訴人在未將系爭土地移轉登記於買受人
    李歆薇、陳仙桂之前，仍為系爭土地之所有權人，自有權提
    起本訴，上訴人上開抗辯，自不足採。而地政機關及行政法
    院並無認定實體上權利存否、歸屬之權力，仍應由民事法院
    認定，故被上訴人此項危險得以對於上訴人之確認判決除去
    之，揆諸前揭說明，本件被上訴人有即受確認判決之法律上
    利益，堪以認定，其提起本件確認之訴，自屬有據，應予准
    許。
五、被上訴人係善意受讓人，應受土地法第43條登記之保護：
  (一)查坐落臺北市○○區○○段2小段第585地號土地，經系爭判
    決按共有人應有部分比例判決分割為八部分，其中甲部分分
    歸上訴人所有，該判決未經上訴而告確定，而甲部分即為現
    坐落臺北市○○區○○段2小段第585-7、585-8地號土地，
    其餘部分為現坐落臺北市○○區○○段2小段第585、585-1
    至585-5地號土地，此為兩造所不爭執，參諸共有物之判決
    為形成判決，有對世之效力，上訴人於72年底系爭判決確定
    時，不待登記，即視為將現坐落臺北市○○區○○段2小段
    第585、585-1至585-6地號土地之應有部分移轉予其他共有
    人陳泉、周梅寶、楊鳳美、閔莊月櫻、高宜、高文桂、高烶
    園、高烶區、高春榮、高陳涼、陳高氏順、高氏軟、高周盡
    、高玉梅、高富子、高仙吉，上訴人並取得第585-7、585-8
    地號土地之單獨所有權，其他共有人就上開土地之所有權均
    已喪失，殆無疑義。
  (二)上訴人既於72年底即取得現第585-7、585-8地號土地之單獨
    所有權，則陳泉於73年8月28日死亡後，其繼承人並未繼承
    上開土地之所有權，89年7月4日以繼承陳泉之繼承人陳劉水
    仙為原因，登記為權利範圍9792分之27共有人之陳有猷，即
    未因繼承取得585-7地號土地所有權；90年4月17日以繼承陳
    泉之繼承人陳家箴為原因，登記為權利範圍408分之27共有
    人之陳王麗玉、陳有為、陳有恒、陳秀碧、華陳秀錦，亦未
    因繼承取得585-7地號土地所有權。是陳王麗玉、陳有為、
    陳有恒、陳秀碧、華陳秀錦於90年4月18日以抵繳稅款為原
    因將585-7地號土地權利範圍408分之27之所有權移轉登記為
    中華民國所有，以及陳有猷於93年12月6日以買賣為原因將
    585-7地號土地權利範圍9792分之27所有權移轉登記為被上
    訴人所有，均為無權處分，亦足認定。
  (三)惟按，土地登記，謂土地及建築改良物之所有權與他項權利
    之登記；依土地法所為之登記，有絕對效力，土地法第307
    條第1項、第43條規定甚明。又土地法第43條所謂登記有絕
    對效力，係為保護第三人起見，將登記事項賦與絕對真實之
    公信力，故真正權利人祇許在未有第三人取得權利前，以登
    記原因無效或得撤銷為塗銷登記之請求，若至已有第三人本
    於現存之登記而為取得權利之新登記以後，則除得依土地法
    第68規定請求損害賠償外，不得更為塗銷登記之請求，因之
    真正權利人對於第三人依此取得之不動產，訴請返還，自無
    法律上之根據；土地法第43條所謂依本法所為之登記有絕對
    之效力，係為保護第三人起見，將登記事項賦予絕對真實之
    公信力，故第三人信賴登記而聲請所有權移轉登記，縱令嗣
    經法院查封而對於查封後始辦妥移轉登記，執行債權人亦不
    得對之主張債務人無權處分，而認第三人尚未取得所有權，
    此為本院所持之見解，最高法院41年台上字第323號、50年
    台上字第929號判例參照。查陳泉之繼承人陳劉水仙之繼承
    人陳有猷，陳泉之繼承人陳家箴之繼承人陳王麗玉、陳有為
    、陳有恒、陳秀碧、華陳秀錦，均未繼承取得585-7地號土
    地之所有權，渠等於90年4月18日以抵繳稅款為原因、將登
    記為渠等所有之585-7地號土地權利範圍408分之27之所有權
    移轉登記為中華民國所有，及陳有猷於93年12月6日以買賣
    為原因、將登記為其所有之第585-7地號土地權利範圍9792
    分之27所有權移轉登記為被上訴人所有，均為無權處分，業
    如前述，茲就中華民國是否因信賴第585-7地號土地登記，
    而於90年4月18日自無所有權之登記名義人陳王麗玉、陳有
    為、陳有恒、陳秀碧、華陳秀錦處移轉受讓權利範圍408分
    之27之所有權？及被上訴人是否因信賴系爭土地登記，而於
    93年12月6日自無所有權之登記名義人陳有猷處移轉受讓權
    利範圍9792分之27之所有權，分述如下：
    1.上訴人辯稱：依遺產及贈與稅法施行細則第45條第1項、
      第49條第1、2項規定，稅捐機關於接受申請為抵稅地時依
      法即負有實質調查之責任，依一般常情，稅捐機關如已依
      法切實調查，斷無不知該筆土地已經法院判決分割之理，
      稅捐機關接受該筆土地應有部分為抵稅地後，依同細則第
      51條第1項規定，應向地政機關辦理移轉登記為中華民國
      所有，更無不向地政機關詳細查明該筆土地是否經法院判
      決分割在案；況古亭地政事務所於73年間即已知悉上訴人
      及其他共有人持系爭判決辦理分割登記，古亭地政事務所
      為中華民國之機關，自應視同中華民國於辦理受讓登記時
      已知悉其事云云，並提出財政部臺灣省北區國稅局羅東稽
      徵所函為憑。經查：
    (1)上訴人、陳泉、周梅寶、楊鳳美、閔莊月櫻、高宜、高文
      桂及高瀨之繼承人自72年底系爭判決確定時起，迄今已逾
      28年猶未辦理分割登記，僅於73年4月28日辦理坐落臺北
      市○○區○○段2小段第585地號土地「標示變更登記」，
      並未辦理所有權分割登記，有臺北市古亭地政事務所北市
      古地一字第09930247600號覆函可按（見原審卷第142-149
      頁），故第585-7地號土地手抄本登記簿標示部於73年4月
      30日雖記載有「登記原因：判決分割」字樣，但所有權部
      仍登載為高瀨、上訴人、陳泉、周梅寶、楊鳳美、閔莊月
      櫻、高宜、高文桂共有，77年4月11日經地政機關逕為分
      割、增加第585-8地號土地後，標示部之登記原因並改列
      為「逕為分割」，所有權部仍登載高瀨、上訴人、陳泉、
      周梅寶、楊鳳美、閔莊月櫻、高宜、高文桂共有，前已提
      及，足認除該手抄本土地登記簿外，並無任何關於第585-
      7地號土地業經裁判分割之記載，且該手抄本土地登記簿
      上「登記原因：判決分割」字樣，亦不足使第三人了解土
      地登記之所有權現況不正確。蓋裁判分割後土地仍有保持
      共有之可能，此由系爭判決仍使Ａ部分由高瀨之繼承人高
      烶園等人各按應繼分比例共有即明；況陳王麗玉、陳有為
      、陳有恒、陳秀碧、華陳秀錦已於90年4月17日先登記為
      第585-7地號土地共有人、執有表彰對該土地權利之所有
      權狀，綜上，並無證據足認代表中華民國辦理抵繳稅款而
      自陳王麗玉、陳有為、陳有恒、陳秀碧、華陳秀錦處受讓
      第585- 7地號土地之財政部臺灣省北區國稅局羅東稽徵所
      ，於受讓前已知悉渠等非真正權利人。
    (2)至臺北市古亭地政事務所固於73年間即已知悉上訴人等共
      有人持系爭判決辦理分割登記，但地政機關職司不動產登
      記業務，僅得依法辦理不動產之各項登記，並無就實體權
      利存否、歸屬認定之權力，且上訴人及其他共有人僅於73
      年4月28日辦理坐落臺北市○○區○○段2小段第585地號
      土地「標示變更登記」，並未辦理所有權分割登記，前已
      提及，自難認臺北市古亭地政事務所得以上訴人及其他共
      有人於73年間所提出、用以辦理「標示變更登記」之民事
      確定判決，遽認臺北市古亭地政事務所於90年4月18日，
      可依職權判定第585-7地號土地之所有權歸屬情形，實則
      臺北市古亭地政事務所已就系爭土地所有權歸屬情形，召
      開協調會，並數度函請上級機關臺北市政府地政處釋示，
      此由臺北市古亭地政事務所北市古地一字第09930247600
      號覆函所載可稽，況本件負責辦理抵繳稅款業務者為財政
      部臺灣省北區國稅局羅東稽徵所，該機關未掌不動產登記
      業務，此為週知之事實，該機關自無反於土地登記而為認
      定之可能或必要，上訴人此節所辯，委無可採。
    2.上訴人又辯稱：土地登記簿上記載585地號經「判決分割
      」出585-1至-7地號7筆土地，其中第585-7地號土地登記
      簿上所有權標示部亦記載係「判決分割」自585地號土地
      ，任何人均得閱覽得知585地號土地經判決分割為各共有
      人單獨所有，被上訴人之父孫慶重於86年4、5月間因竊佔
      第585地號及鄰近土地，遭訴外人龔思栗提起刑事竊佔告
      訴及自訴，該案件審理期間龔思栗已言及第585-7由上訴
      人單獨所有，經孫慶重表示無意見，被上訴人與孫慶重為
      父子至親，是段期間並係同住，孫慶重遭判刑，豈有不關
      心聞問之理？又被上訴人與孫慶重共同籌組「木新路3段
      新建委員會」，分任主任委員及總顧問，足證二人關係緊
      密，陳有猷於裁判分割取得第585-6地號土地所有權後，
      早已自行將第585-6地號土地以柵欄圍起，並提供予被上
      訴人作為臺北市都市社區關懷協會用地，被上訴人顯了解
      現場狀況而明知陳有猷係第585-6地號土地所有權人，上
      訴人為第585-7地號土地之單獨所有權人云云，並提出土
      地登記簿、相片、名片、木新路3段新建委員會組織及規
      約為據。惟查：
    (1)上訴人、陳泉、周梅寶、楊鳳美、閔莊月櫻、高宜、高文
      桂僅於73年4月28日辦理坐落臺北市○○區○○段2小段第
      585地號土地「標示變更登記」，並未辦理所有權分割登
      記，第585-7地號土地手抄本登記簿標示部於73年4月30日
      固記載有「登記原因：判決分割」字樣，然所有權部分仍
      登載為高瀨、上訴人、陳泉、周梅寶、楊鳳美、閔莊月櫻
      、高宜、高文桂共有，77年4月11日經地政機關逕為分割
      、增加第585-8地號土地後，標示部之登記原因並改列為
      「逕為分割」，所有權部仍登載高瀨、上訴人、陳泉、周
      梅寶、楊鳳美、閔莊月櫻、高宜、高文桂共有，而除該手
      抄本土地登記簿外，並無任何關於系爭土地業經裁判分割
      為上訴人單獨所有之記載，且該手抄本土地登記簿上「登
      記原因：判決分割」字樣，亦不足使第三人了解系爭土地
      登記之所有權現況，蓋裁判分割後土地仍有保持共有之可
      能，自難僅以該手抄本土地登記簿之記載，遽認被上訴人
      明知第585-7地號土地業經判決分割為上訴人單獨所有。
    (2)87年間，被上訴人之父孫慶重固因基於為自己不法利益之
      意圖，竊佔坐落臺北市○○區○○段2小段第582地號及系
      爭土地等多筆土地，經龔思栗提出自訴，本院於89年1月6
      日以88年度上易字第4249號刑事判決判處有期徒刑十月，
      再經最高法院駁回上訴確定，業經原審調閱上開卷宗審認
      屬實，並為兩造所不爭執，惟孫慶重竊佔之土地不包括第
      585-7地號，且該刑事判決亦認第585、585-1至585-6地號
      土地係龔思栗與陳秀華、陳家箴、陳秀香、陳金條、高豐
      年、高樨杉、高樨松共有，與系爭判決之結果迥異，是孫
      慶重究否採信龔思栗關於土地所有權歸屬之主張，已非無
      疑；況孫慶重為被上訴人之父，究非被上訴人，自難以孫
      慶重之認知，遽認為被上訴人之認知。
    (3)至土地利用狀況並不能表彰權利歸屬情形，此由孫慶重曾
      在第582等305筆土地上，設置資源回收放置場、地磅、貨
      櫃屋、鐵棚架、木板屋、水果攤供己利用即明，上訴人於
      本院提出之土地勘清查表列印，僅能說明孫重慶曾占用系
      爭土地，均無法證明被上訴人於93年12月6日自陳有猷處
      移轉受讓系爭土地權利範圍9792分之27之所有權之前，已
      經知悉陳有猷並非權利人。
    3.綜上，既無證據足認中華民國於90年4月18日以前，已知
      悉陳王麗玉、陳有為、陳有恒、陳秀碧、華陳秀錦非系爭
      土地權利範圍408分之27之真正權利人，亦無證據足認被
      上訴人於93年12月6日以前，已知悉陳有猷非系爭土地權
      利範圍9792分之27之真正權利人，中華民國、被上訴人分
      別於90年4月18日、93年12月6日受讓該等登記所有權人之
      應有部分，係信賴土地登記所為，揆諸上開說明，中華民
      國、被上訴人已於登記為權利人之際取得受讓之所有權。
六、從而，被上訴人請求確認被上訴人就坐落臺北市○○區○○
    段2小段第585-7地號、面積386.19平方公尺之土地，權利範
    圍9792分之675之所有權存在，洵屬有據，應予准許。原審
    為被上訴人勝訴之判決，並無不合。上訴意旨指摘原判決不
    當，求予廢棄改判，為無理由，應予駁回。
七、本件事證已臻明確，兩造其餘之陳述及其攻擊防禦方法，經
    審酌核與判決結果不生影響，不再一一論述，併此敘明。
據上論結，本件上訴為無理由，依民事訴訟法第449條第1項、第
78條，判決如主文。
中    華    民    國    100    年    3    月    22    日
                    民事第三庭
                        審判長法  官  林敬修
                              法  官  張靜女
                              法  官  劉勝吉
正本係照原本作成。
如不服本判決，應於收受送達後20日內向本院提出上訴書狀，其
未表明上訴理由者，應於提出上訴後20日內向本院補提理由書狀
（均須按他造當事人之人數附繕本）上訴時應提出委任律師或具
有律師資格之人之委任狀；委任有律師資格者，另應附具律師資
格證書及釋明委任人與受任人有民事訴訟法第466條之1第1項但
書或第2項（詳附註）所定關係之釋明文書影本。如委任律師提
起上訴者，應一併繳納上訴審裁判費。
中    華    民    國   100    年    3     月    22    日
                              書記官  殷丹妮
附註：
民事訴訟法第466條之1（第1項、第2項）：
對於第二審判決上訴，上訴人應委任律師為訴訟代理人。但上訴
人或其他法定代理人具有律師資格者，不在此限。
上訴人之配偶、三親等內之血親、二親等內之姻親，或上訴人為
法人、中央或地方機關時，其所屬專任人員具有律師資格並經法
院認為適當者，亦得為第三審訴訟代理人。